【裁判字號】    90,訴,1693
【裁判日期】    901113
【裁判案由】    公司法等
【裁判全文】
臺灣板橋地方法院刑事判決                          九十年度訴字第一六九三號
    公  訴  人  臺灣板橋地方法院檢察署檢察官
    被      告  甲○○
右列被告因違反公司法等案件，經檢察官聲請簡易判決處刑（九十年度偵字第三七三
五號），經本院三重簡易庭認不宜逕以簡易判決處刑，移送本院改依通常程序審理，
本院判決如左：
    主  文
甲○○共同公司負責人，公司應收之股款，股東並未實際繳納，而以申請文件表明收
足，處拘役伍拾日，如易科罰金以參佰元折算壹日。
    事  實
一、甲○○係設於台北縣新莊市○○路三四九巷五十八號之宇昇精密工業有限公司（
    下簡稱宇昇公司）負責人，於民國八十八年四月間申請宇昇公司之設立登記時，
    明知股東並無確實繳納公司應收股款新台幣（下同）三百萬元，竟與不詳姓名年
    籍之成年人，基於共同犯意聯絡，由該人提供資金三百萬元，於八十八年四月二
    十一日存入宇昇公司籌備處設於中國農民銀行新莊分行之活期存款帳戶（帳號0
    0000000000）內，並作成不實之宇昇公司股東繳納股款明細表，再檢
    同上開帳戶存摺及不實之股東繳納股款明細表等申請文件表明收足，於同日委請
    不知情之禮鵬會計師事務所乙○○會計師查核後，持以向前台灣省建設廳申請辦
    理公司設立登記，並於同年月二十三日將該存款提領轉存入其他籌備公司之帳戶
    ，宇昇公司則經前台灣省建設廳於八十八年四月二十七日八八建三字第一五九八
    ０七號函准設立登記。嗣於八十九年一月間，因財政部對中國農民銀行新莊分行
    辦理金融業務檢查時，發現包含宇昇公司在內有多戶公司籌備處帳戶內之資金往
    來異常，且均係同一鉅資循環提供作為頭寸以充各該公司籌備處驗資之用，而為
    經濟部函請財政部檢送相關檢查資料稽核後，始查悉上情。
二、案經經濟部函請臺灣板橋地方法院檢察署檢察官向本院三重簡易庭聲請簡易判決
    處刑，經本院三重簡易庭認不宜逕以簡易判決處刑，而簽准移送本院適用通常程
    序審判之。
    理  由
一、右揭犯罪事實，業據被告甲○○坦承不諱，並有中國農民銀行新莊分行公司籌備
    處開戶之存提款明細表、公司設立登記事項卡、查核報告書、中國農民銀行新莊
    分行活期存款存摺及宇昇公司股東繳納股款明細表各一件附卷可稽。本件事證明
    確，被告犯行洵堪認定。
二、查被告甲○○為宇昇公司負責人，明知該公司應收之股款，股東並未實際繳納，
    竟仍虛列作成股東繳納股款明細表等申請文件表明收足，並委請不知情之會計師
    辦理查核後申請辦理公司設立登記，核其所為，係犯公司法第九條第三項之公司
    應收股款，股東並未實際繳納，而以申請文件表明收足罪；被告與不詳姓名之成
    年人，有犯意聯絡與行為分擔，雖該人並非宇昇公司負責人，惟其既與具有該等
    特定身分關係之被告共同實施犯罪，依刑法第三十一條第一項規定仍應以共犯論
    ，而均為共同正犯。爰審酌被告乃公司之負責人，竟故意以不實資本證明文件申
    請設立公司，非但違背公司法維護公司財務健全之立法本旨，亦增加交易相對人
    之潛在交易風險，及其犯罪之動機、目的、手段、犯罪後坦承犯行之態度等一切
    情狀，量處如主文所示之刑，並諭知易科罰金之折算標準，以資懲儆。另查被告
    犯罪後，刑法第四十一條業於九十年一月四日經立法院修正通過為：「犯最重本
    刑為五年以下有期徒刑以下之刑之罪，而受六個月以下有期徒刑或拘役之宣告，
    因身體、教育、職業或家庭之關係或其他正當事由，執行顯有困難者，得以一元
    以上三元以下折算一日，易科罰金。但確因不執行所宣告之刑，難收矯正之效，
    或難以維持法秩序者，不在此限。併合處罰之數罪，均有前項情形，其應執行之
    刑逾六月者，亦同。」，並於同年一月十日經總統公布，於同年一月十二日生效
    ，比較新舊法之結果，以新法有利於被告，依刑法第二條第一項前段之規定，應
    適用新法，合此敘明。
三、公訴意旨另以：被告與不詳姓名年籍之會計師，以查核報告書及帳戶存款證明資
    料，持以向經濟部中部辦公室申請宇昇公司設立登記，使該管承辦人員將不實事
    項登記於職務上所掌之公司登記事項卡上，並核准為宇昇公司設立登記，因認被
    告涉有刑法第二百十四之使公務員登載不實事項於公文書罪嫌云云。惟按刑法第
    二百十四條之使公務員登載不實事項於公文書罪，須一經他人之聲明或申報，公
    務員即有登載之義務，並依其所為之聲明或申報予以登載，而屬不實事項者，始
    足構成，若其所為之聲明或申報，公務員尚須為實質之審查，以判斷其真實與否
    ，始得為一定之記載者，即非本罪所稱之使公務員登載不實。又公司法第三百八
    十八條規定「主管機關對於公司登記之申請，認為有違反法令或不合法定程式者
    ，應令其改正，非俟改正合法後，不予登記」，第四百十二條第一項規定「有限
    公司應於章程訂立後十五日內，將左列事項，向主管機關申請為設立之登記：一
    、第一百零一條所列各款事項。二、繳足股款之證件。三、以現金以外之財產抵
    繳股款者，其姓名及其財產之種類、數量、價格或估價之標準」，同條第二項規
    定「主管機關對於前項之申請，應派員檢查，並得通知公司限期申復」，並經主
    管機關經濟部發布「公司行號申請登記資本額查核辦法」在案，是依上開規定觀
    之，向主管機關申請為有限公司之設立登記，其於申請設立登記時，公司應收之
    股款是否確已繳足，主管機關應派員檢查，並通知公司限期申復，亦即須為實質
    之審查，以判斷其真實與否，而非僅依其申請或聲明即為一定登載之形式審查，
    是有限公司負責人明知申請設立登記時，公司應收之股款並未繳足，仍以申請文
    件表明收足，而使公務員將此不實事項予以登載者，應無適用刑法第二百十四條
    論罪之餘地，最高法院著有八十九年臺非字第四六號判決可資參照。查本件被告
    雖係製作不實之申請文件，向前台灣省建設廳申請公司設立登記，惟該管承辦公
    務員既仍須依法為實質審查及判斷真偽，而非一經被告申報即有登載不實事項之
    義務，揆諸前開說明，自難認被告此部分所為涉有何等使公務員登載不實事項於
    公文書罪嫌，此外，復查無其他積極證據足資證明被告成立此部分罪責，惟公訴
    意旨既認此部分與前揭起訴論罪部分具有牽連犯之裁判上一罪關係，爰不另為無
    罪之諭知。至被告於宇昇公司籌備期間所製作不實之股東繳納股款明細表雖屬不
    實文書，惟僅係被告為申請宇昇公司設立登記而偶一從事製作辦理，並非其本於
    社會上之地位所反覆繼續經營之事務而為，自不得謂為業務，而謂其應成立刑法
    第二百十五條之業務上登載不實罪，均併予指明。
據上論斷，應依刑事訴訟法第四百五十二條、第二百九十九條第一項前段、公司法第
九條第三項、刑法第十一條前段、第二十八條、第三十一條第一項、修正後第四十一
條第一項前段、第二條第一項前段、罰金罰鍰提高標準條例第二條，判決如主文。
本案經檢察官賴惠慈到庭執行職務
中    華    民    國      九十        年    十一      月      十三    日
                                      臺灣板橋地方法院刑事第一庭
                                          法  官  毛崑山
右正本證明與原本無異。
如不服本判決，應於判決送達後十日內，向本院提出上訴狀。
                                          書記官  楊灥
中    華    民    國  九十        年    十一      月      十四    日
附錄本案論罪科刑法條全文：
公司法第九條：
公司設立登記後，如發現其設立登記或其他登記事項，有違法情事時，公司負責人各
處一年以下有期徒刑、拘役或科或併科新臺幣六萬元以下罰金。
公司負責人對於前項登記事實，為虛偽之記載者，依刑法或特別刑法有關規定處罰。
公司應收之股款，股東並未實際繳納，而以申請文件表明收足，或股東雖已繳納而於
登記後將股款發還股東，或任由股東收回者，公司負責人各處五年以下有期徒刑、拘
役或科或併科新臺幣六萬元以下罰金。
前三項裁判確定後，由法院檢察處通知中央主管機關撤銷其登記。


司法院資訊處製作；財團法人民間司法改革基金會備份。
